【裁判字號】    98,訴,1767
【裁判日期】    981231
【裁判案由】    居留事件
【裁判全文】
臺北高等行政法院判決
                                      98年度訴字第1767號
                                    98年12月17日辯論終結
原      告  甲○○
訴訟代理人  辛武律師
被      告  內政部
代  表  人  乙○○（部長）住同.
訴訟代理人  丙○○
上列當事人間居留事件，原告不服行政院中華民國98年6月29日
院臺訴字第0980088356號訴願決定，提起行政訴訟，本院判決如
下：
    主  文
原告之訴駁回。
訴訟費用由原告負擔。
    事實及理由
一、程序事項：本件起訴時被告之代表人為廖了以，嗣於本件訴
    訟程序進行中變更為乙○○，茲由其聲明承受訴訟，核無不
    合，應予准許，合先敘明。
二、事實概要：緣原告為大陸地區人民，於91年5月29日與我國
    籍人民即訴外人吳瑞發結婚，前於91年6月18日申請來臺探
    親，經於91年6月24日核准（出境證效期至92年1月15日止）
    ，乃於91年7月15日入境，曾於91年11月25日經戶籍地派出
    所定期派員查訪未遇，嗣於92年1月13日出境，出境當天並
    同時申請再次來臺探親，經於92年1月16日核准（出境證效
    期至92年8月31日止），乃於92年1月16日入境，復於92年間
    原告疑在台從事與許可項目不符之活動，遭註參在案，迨92
    年8月30日出境。原告又於93年7月7日申請依親居留，經被
    告於93年7月21日核准發給第0000000000號臺灣地區依親居
    留證及逐次加簽出入境證，有效期間經迭次申准分別延至95
    年7月20日、96年7月20日及98年7月20日（即出境證效期）
    。迨97年8月18日，原告向被告申請長期居留，經被告所屬
    高雄縣專勤隊實地訪查其來臺戶籍及居留地址，暨原告與其
    配偶吳瑞發於97年9月17日在高雄縣服務站接受面談結果，
    被告以原告與其配偶吳瑞發之說詞有重大瑕疵情形，認應無
    同居之事實，乃於97年11月20日以內授移專二高縣萬字第
    0970946760號處分書（以下簡稱原處分）廢止原告之依親居
    留許可，並註銷被告所核發之上開依親居留證，復限令其於
    10日內出境。原告不服，提起訴願，亦遭決定駁回，遂向本
    院提起行政訴訟。
三、本件原告主張：
  (一)按臺灣地區與大陸地區人民關係條例（以下簡稱兩岸人民關
    係條例）第10條之1前段規定：「大陸地區人民申請進入台
    灣地區團聚、居留或定居者，應接受面談，捺指紋並建檔管
    理之。」。次按大陸地區人民申請進入臺灣地區面談管理辦
    法（以下簡稱管理辦法）第10條第3款規定，如依親對象無
    同居之事實，或說詞有重大瑕疵者，其許可證應予撤銷或廢
    止。本件被告以經其所屬入出國及移民署專勤事務第二大隊
    高雄縣導勤隊（以下簡稱高雄專勤隊），依原告於97年8月
    18日所填具「大陸地區人民在臺灣地區居留或定居申請書」
    （以下簡稱「依親居留申請書」）記載之來台戶籍地址（即
    原告之配偶吳瑞發之居住處），於97年9月3日派員至該處訪
    察結果，未遇原告；又原告及吳瑞發於97年9月17日接受面
    談、訪談結果，說詞有三點未臻一致，即原告最近一次入
    境時間？原告稱97年8月14日、配偶吳瑞發則稱係97年7月；
    原告在台有無親人？原告稱有一小妹、吳瑞發則稱在台沒
    有親人及原告稱其有穿睡衣睡覺之習慣、吳瑞發則稱無等
    情，遂以原處分廢除原告之依親許可，並註銷系爭依親居留
    證，限令原告10日內出境。惟查，被告所為之原處分，係基
    於錯誤之判斷，徒使合法之夫妻輕易毀之一旦，自應予以撤
    銷。
  (二)經查原告最近一次進入台灣之日期，固係97年8月14日。惟
    查，原告原係預定於97年7月間來台，且亦於97年7月間即啟
    程，只因所持大陸通知證過期，不得入境，乃在廈門以電話
    告知吳瑞發上情，致吳瑞發記憶錯誤而誤稱當時（即原告最
    近一次進入台灣之日期）係97年7月份。另被告以吳瑞發於
    高雄縣岡山鎮○○街37巷14號之住處，並無原告之衣物，而
    認定渠等並無同居之事實，亦屬誤會。查原告於91年7月15
    日來台依親，雖偶爾離開台灣，然均與配偶吳瑞發同居營共
    同生活。渠等於高雄縣岡山鎮○○里○○街3鄰18號之5同住
    約二年多，嗣原告領得工作證，為貼補家用，始遷至台北縣
    蘆州市○○街32巷62弄5號6樓租房居住（房東係訴外人劉國
    家）。因吳瑞發在台北自始未尋得工作，至97年初乃覓得一
    養鴿工作，故搬遷至鴿場老闆提供為工作處所並為休息之處
    （即高雄縣岡山鎮○○里○○街37巷14號）居住。迨高雄縣
    專勤隊於97年9月3日派員至該住址查訪時，因原告又已搬入
    台北縣三重市○路○街139巷14號2樓（房東係訴外人周世雄
    ），故高雄縣專勤隊始未遇見原告，惟吳瑞發時常自南部北
    上至原告上開三重市之住處同住。至有關原告有否穿睡衣睡
    覺之習慣一節，實係原告洗澡後就寢前均著睡衣，然上床後
    吳瑞發依習慣均令原告脫光衣服，致渠等答案或有不同。再
    有關原告在台有無親人一節，乃因原告之小妹係原告來台3
    年後才來台灣，就此部分吳瑞發雖有所聞，然其於回答此問
    題時，係誤以為原告在台原有親人，且比原告早到台灣，加
    之原告小妹之事並非大事，事不關己，故吳瑞發並未在意，
    致渠等之答案有異。
  (三)再查高雄縣專勤隊於97年9月3日依原告於97年8月18日所填
    具「依親居留申請書」所載來臺地址（即吳瑞發戶籍地址，
    高雄縣岡山鎮○○里○○街37巷14號）訪查結果，未遇原告
    ，係因其時原告又已搬入和訴外人林愛蓮所合租台北縣三重
    市○○路○段136巷45弄4號4樓。惟吳瑞發仍時常前來同住，
    此有同租一處之林愛蓮可證，是被告實有誤解。
  (四)綜上，原告與吳瑞發確實為合法夫妻，領有結婚證書，且履
    行同居義務，並有租屋契約可證，是以被告所為原處分，認
    事用法均有違誤，並聲明求為判決撤銷訴願決定及原處分。
四、被告則以：
  (一)按行為時兩岸人民關係條例第10條之1前段規定：「大陸地
    區人民申請進入臺灣地區團聚、居留或定居者，應接受面談
    、按捺指紋並建檔管理之。」。次按管理辦法第10條第3款
    規定：「大陸地區人民接受面談，有下列情形之一者，其申
    請案不予許可；已許可者，應撤銷或廢止其許可：三、經面
    談後，申請人、依親對象無同居之事實或說詞有重大瑕疵。
    」、第11條規定：「大陸地區人民抵達機場、港口或已入境
    ，經通知面談，有前條各款情形之一者，其許可應予撤銷或
    廢止，並註銷其入出境許可證件，逕行強制出境或限令10日
    內出境。」。又許可大陸地區配偶來臺之目的，在於其能與
    臺灣地區配偶即依親對象共同生活互相照顧，如無同居之事
    實，即與許可來臺意旨有所違背。再所謂依親對象無同居之
    事實者，應指有無履行民法第1001條所定夫妻之同居義務之
    事實而言（鈞院97年度訴字第1899號、96年度訴字第1765號
    判決意旨參照）。
  (二)本件經高雄縣專勤隊，於97年9月3日依原告於97年8月18日
    所填具「依親居留申請書」所載來臺地址（即吳瑞發戶籍地
    址，高雄縣岡山鎮○○里○○街37巷14號）訪查結果，未遇
    原告，並經吳瑞發告以「原告人目前在臺北縣三重市從事清
    潔工作，每月返家1次。」等語，惟高雄縣專勤隊進入房間
    觀察，未見有原告用品及衣物。又原告及吳瑞發於97年9月
    17日接受面談、訪談結果，說詞未臻一致，茲列舉如下：
    原告最近1次入境臺灣時間：原告稱97年8月14日、吳瑞發稱
    97年7月；原告在臺灣有無親友：原告稱有一位親妹妹嫁
    到臺北、吳瑞發稱原告在臺灣沒有親人；原告稱有穿睡衣
    睡覺之習慣、吳瑞發則稱原告沒有穿睡衣睡覺之習慣等，均
    有渠等親閱無訛簽名及捺指印之面談紀錄、高雄縣專勤隊訪
    查紀錄表等影本及照片數幀可稽。被告乃以原告與依親對象
    無同居事實，且說詞顯有重大瑕疵，廢止原告之依親居留許
    可，註銷依親居留證，並限令原告10日內出境，揆諸首揭法
    律規定及上開說明，於法並無不合。又本件所涉係依兩岸人
    民關係條例處理臺灣地區與大陸地區人民往來有關之事務，
    依該條例第95條之3之規定，不適用行政程序法之規定，併
    此敘明。
  (三)且高雄縣專勤隊嗣於98年6月19日及98年8月17日，再派員至
    高雄縣岡山鎮○○里○鄰○○街3巷18號之5（原告於98年7月
    7日所填具「依親居留申請書」新變更之居留地址）訪察，
    未遇吳瑞發及原告。經詢問鄰居結果，有稱不知悉有無大陸
    配偶居住該址，且該址為出租房子，居住何人並不清楚；亦
    有稱曾見該戶有人出入，但未曾與其交談等。是以，原告與
    吳瑞發並無同居之事實，已洵堪認定。並聲明求為判決駁回
    原告之訴。
五、本件兩造之爭點厥為原告與其配偶吳瑞發是否有同居之事實
    ？經查：
  (一)按「大陸地區人民為臺灣地區人民配偶，得依法令申請進入
    臺灣地區團聚；有下列情形之一者，得申請在臺灣地區依親
    居留：……」、「經第1項規定許可在臺灣地區依親居留滿4
    年，且每年在臺灣地區合法居留期間逾183日者，得申請長
    期居留。」、「前條及第1項至第5項有關居留、長期居留、
    或定居條件、程序、方式、限制、撤銷或廢止許可及其他應
    遵行事項之辦法，由內政部會同有關機關擬訂，報請行政院
    核定之。」，兩岸人民關係條例第17條第1項、第3項、第9
    項分別定有明文。次按「大陸地區人民申請在臺灣地區依親
    居留，有下列情形之一者，不予許可；已許可者，撤銷或廢
    止其許可：……九、與依親對象無同居之事實。」、「申請
    案有下列情形之一者，除不予許可、撤銷或廢止許可外，依
    下列各款所定期間，不得再申請進入臺灣地區依親居留：一
    、有前項第1款或第5款至第10款情形之一者，於3年至5年內
    ，不得再申請。」、「大陸地區人民有下列情形之一者，由
    移民署發給出境證件，並得限期於10日內離境或逕行強制其
    出境：一、依第14條第1項、第5項、第6項、第15條第1項規
    定撤銷或廢止其依親居留許可。」，復分別為大陸地區人民
    在臺灣地區依親居留長期居留或定居許可辦法（以下簡稱許
    可辦法）第14條第1項第9款、第2項第1款、第45條第1款所
    規定。又按「大陸地區人民接受面談，有下列情形之一者，
    其申請案不予許可；已許可者，應撤銷或廢止其許可：三、
    經面談後，申請人、依親對象無同居之事實或說詞有重大瑕
    疵。」、「大陸地區人民抵達機場、港口或已入境，經通知
    面談，有前條各款情形之一者，其許可應予撤銷或廢止，並
    註銷其入出境許可證件，逕行強制出境或限令10日內出境。
    」，管理辦法第10條第3款、第11條亦分別明定。
  (二)經核上開許可辦法乃內政部依兩岸人民關係條例第17條第9
    項授權所訂立關於大陸地區人民進入臺灣地區之資格要件、
    許可程序、定居或停留期限及逾期停留之處分之規定，其授
    權明確，且符合規範臺灣地區與大陸地區人民之往來，並處
    理所衍生之法律事件，以確保臺灣地區安全與民眾福祉之目
    的，自得予以適用。第以兩岸人民關係條例及上開許可辦法
    均係規範臺灣地區人民之配偶（即大陸地區人民）在臺灣地
    區居留或定居之法規，究其目的係為使夫妻得以共同生活、
    互相照顧，以維繫正常圓滿之婚姻關係，因此，無論係依親
    居留、長期居留或定居，均以大陸配偶與在臺依親對象有同
    居之事實為其許可之要件，此觀許可辦法第14條第1項第9款
    、第27條第1項第9款及第34條第1項第9款規定即明。是以，
    若臺灣地區人民與其配偶並無同居之事實，則大陸配偶在臺
    依親居留、長期居留或定居，即與立法意旨有所違背；而所
    謂與依親對象無同居之事實者，應指有無履行民法第1001條
    夫妻之同居義務之事實而言，亦經本院著有97年度訴字第
    1899號、96年度訴字第01765號判決可資參照。
  (三)原告為大陸地區人民，於91年5月29日與我國籍人民吳瑞發
    結婚，前於91年6月18日申請來臺探親，經於91年6月24日核
    准（出境證效期至92年1月15日止），乃於91年7月15日入境
    ，曾於91年11月25日經戶籍地派出所定期派員查訪未遇，嗣
    於92年1月13日出境，出境當天並同時申請再次來臺探親，
    經於92年1月16日核准（出境證效期至92年8月31日止），乃
    於92年1月16日入境，復於92年間原告疑在台從事與許可項
    目不符之活動，遭註參在案，迨92年8月30日出境。原告又
    於93年7月7日申請依親居留，經被告於93年7月21日核准發
    給第0000000000號臺灣地區依親居留證及逐次加簽出入境證
    ，有效期間經迭次申准分別延至95年7月20日、96年7月20日
    及98年7月20日（即出境證效期）。迨97年8月18日，原告向
    被告申請長期居留，經被告所屬高雄縣專勤隊實地訪查其來
    臺戶籍及居留地址，暨原告與其配偶吳瑞發於97年9月17日
    在高雄縣服務站接受面談結果，被告以原告與其配偶吳瑞發
    之說詞有重大瑕疵情形，認應無同居之事實，乃以原處分廢
    止原告之依親居留許可，並註銷被告核發之上開依親居留證
    ，復限令其於10日內出境。原告不服，提起訴願，亦遭決定
    駁回，遂向本院提起行政訴訟，並主張如事實欄所載。原告
    雖主張其最近1次係於97年8月14日（原告稱原應於97年7 月
    入境）來臺，被告訪查之「高雄縣岡山鎮後紅里37巷14號」
    實係其配偶吳瑞發工作之養鴿場，當然無其衣物，且所謂「
    原告有無穿睡衣睡覺之習慣」及「原告在台有無親人」等問
    題，皆係因原告及吳瑞發之認知不同，致回答有所差異等語
    。
  (四)第以大陸地區人民申請長期居留證，攸關其能否省卻與配偶
    分居二地，奔波兩岸徒勞往返之辛勞，衡情當對其申請書上
    所載事項及內容審慎記載填寫，方符人情之常。惟查被告93
    年7月21日所核發許可證號第0000000000號台灣地區依親居
    留證及逐次加簽出入境證上所載原告住址為「高雄縣岡山鎮
    ○○里○鄰○○街3巷15號之5」，而原告在97年8月18日，向
    被告所屬高雄縣專勤隊所提出「大陸地區人民在臺灣地區居
    留或定居申請書」，於其中「申請人親屬狀況」一欄所記載
    配偶吳瑞發「現住地址」及原告「來臺戶籍地址」均為「高
    雄縣岡山鎮○○里○○路37巷14號」，有上開台灣地區依親
    居留證及逐次加簽出入境證、大陸地區人民在臺灣地區居留
    或定居申請書等影本附於原處分卷可稽。次查原告於本院98
    年11月16日行準備程序時，自承伊與配偶吳瑞發因工作關係
    分居二地，伊現居住地在「臺北縣三重市○路○街139巷14
    號2樓」，因伊常搬家，遂認申請長期居留時填寫吳瑞發工
    作地點，較可聯絡到，只要通知到吳瑞發，吳瑞發就可以電
    話聯絡到伊等語甚詳在卷，有準備程序筆錄可佐。按理，原
    告前於93年7月7日申請依親之目的，原在於履行同居義務，
    夫妻共同生活，相互照顧、扶持，以促進婚姻生活之圓滿，
    則原告於來臺依親居留長達4年餘後之97年8月18日，在向被
    告申請長期居留前，既與其配偶吳瑞發早已分居臺灣南、北
    二地，並無同居之事實，卻仍誆稱有同居之事實，進而申請
    長期居留，本與依親居留之意旨大相逕庭；且原告於「大陸
    地區人民在臺灣地區居留或定居申請書」上所載住址「高雄
    縣岡山鎮○○里○○路37巷14號」，既非其履行夫妻同居義
    務之處所，而係吳瑞發工作之地點，乃其深為明瞭之事實，
    其竟在「來臺戶籍地址」一欄偽填「高雄縣岡山鎮○○里○
    ○路37巷14號」，足見其以吳瑞發工作地點充當其「長期居
    留住址」，純係為達獲准長期居留，不得不然之應付措施，
    原告於本件審理時所稱因不瞭解申請長期居留手續，致填錯
    地址為其配偶吳瑞發工作地點「高雄縣岡山鎮○○里○○路
    37巷14號」云云，與常情相悖，委無可採；參以原告自承係
    被告以電話通知吳瑞發應協同伊至被告所屬高雄縣專勤隊面
    談，吳瑞發旋以電話通知伊，迨至高雄縣專勤隊面談後，始
    於被告入出國及移民署面談通知書上簽名等情，益徵原告確
    未與吳瑞發同居一處，自與許可原告在臺依親居留之目的不
    符。是原告既長期離家工作，與其配偶吳瑞發分居臺灣南、
    北二地，確已疏於維持家庭生活，殊難認其與配偶吳瑞發有
    同居之事實。
  (五)又被告所屬高雄縣專勤隊，於97年9月3日依原告於97年8月
    18日所提「大陸地區人民在臺灣地區居留或定居申請書」所
    載原告「來臺戶籍地址」即「高雄縣岡山鎮○○里○○路37
    巷14號」訪查結果，未遇原告，吳瑞發並告以原告在臺北縣
    三重市從事清潔工作，每月返家1次等語，嗣經觀察屋內房
    間情形，均未發現原告衣物及日用品，有高雄縣專勤隊97年
    9月3日至「高雄縣岡山鎮○○里○○路37巷14號」之訪查紀
    錄表及現場勘驗照片影印（黑白影印）暨原告與配偶吳瑞發
    97年9月17日在高雄縣服務站所為面談紀錄及筆錄等在卷可
    資參照。如原告確有每月返回岡山鎮1次與吳瑞發同居，縱
    停留時間或有久、暫，依常情，應不至於在外觀上全然未能
    看出有任何共同生活起居之跡象，是以原告所稱其有與吳瑞
    發同居之事實云云，即非可取。
  (六)且原告經許可來臺依親後，自應與其配偶吳瑞發共同居住，
    相互扶持與照顧，方符許其在臺依親居留之目的。然查原告
    於本院言詞辯論庭時自承其來臺依親居留，在高雄縣岡山住
    過兩個地方，2年多後，因吳瑞發欠人錢跑路，即遷至臺北
    ，住在蘆洲延平街2、3年，嗣吳瑞發被養鴿子的老闆請回去
    岡山工作，伊因身體不好，要看病，故未跟著回去，而留在
    臺北等情；按理，原告前於93年7月7日申請依親之目的，即
    在於來臺履行同居義務，夫妻相互扶持，以促進婚姻生活圓
    滿，則原告以其身體不好，要看病，未隨吳瑞發返回岡山，
    而單獨留在臺北工作謀生（原告自承其目前係在臺北市打工
    ），未見其嚐試調整就醫情形，以配合家庭生活，卻反而長
    期與配偶南北分隔，已違原依親共居之目的；況原告自承其
    目前仍在臺北市打工，以原處分之作成日期係97年11月20日
    ，在長達1年1月餘後，原告迄仍未返回吳瑞發所居住之「高
    雄縣岡山鎮○○里○○路37巷14號」處所（縱係吳瑞發工作
    地點，仍無礙於同係吳瑞發住居處所之事實認定），足證其
    來臺之目的並非與其配偶吳瑞發共同居住，履行同居義務無
    訛。則被告以高雄縣專勤隊97年9月3日實地訪查紀錄表及現
    場勘驗照片（黑白影印），未見有原告用品及衣物等情，暨
    原告與吳瑞發於97年9月17日在高雄縣服務站接受面談、訪
    談結果，兩人說詞未臻一致，顯有重大瑕疵，因認原告與依
    親對象（吳瑞發）並無同居之事實，遂廢止原告之依親居留
    許可，並註銷依親居留證，復限令於10日內出境，所為處分
    ，即非無憑。
  綜上所述，被告以原告與其依親對象（即配偶吳瑞發）無同居
  之事實，而廢止其依親居留許可，並註銷被告所核發之依親居
  留證，復限令原告於10日內出境，所為處分，揆諸首揭條文規
  定及判決意旨暨上開說明，並無違誤，訴願決定予以維持，亦
  無不合，原告徒執前詞，訴請撤銷，為無理由，應予駁回。另
  兩造其餘之主張及陳述等，因與本件判決結果不生影響，爰不
  予一一指駁論究，併此述明。
六、據上論結，本件原告之訴為無理由，依行政訴訟法第98條第
    1項前段，判決如主文。
中    華    民    國    98    年    12    月    31    日
                    臺北高等行政法院第六庭
                              審判長法  官  闕  銘  富
                                    法  官  許  瑞  助
                                    法  官  林  育  如
上為正本係照原本作成。
如不服本判決，應於送達後20日內，向本院提出上訴狀並表明上
訴理由，如於本判決宣示後送達前提起上訴者，應於判決送達後
20日內補提上訴理由書（須按他造人數附繕本）。
中    華    民    國    98    年    12    月    31    日
                                    書記官  劉  育  伶


司法院資訊處製作；財團法人民間司法改革基金會備份。
